---
output:
  pdf_document:
    includes:
      in_header: preamble.tex
    keep_tex:  true
bibliography: bibliography.bib
link-citations: true
csl: chicago-author-date-de.csl
geometry: "left=2cm,right=3cm,top=3cm,bottom=3cm"
papersize: a4
indent: true
fontsize: 12pt
---

```{r Setup, include = FALSE}
rm(list = ls())

options(digits = 4)
options(scipen = 4)
options(knitr.kable.NA = '')

library(tidyverse)
library(knitr)
library(jtools)
library(huxtable)
library(sjPlot)
library(ggpubr)

opts_chunk$set(echo = FALSE)

numfmt = function(x){gsub("\\.", "\\,", round(x, digits = 4))}
numfmt_hux = fmt_pct_comma <- list(function (x) numfmt(x))

load("results.RData")
```

\setcounter{page}{0}

```{r Deckblatt, child = "titlepage.tex"}
```

\newpage

\setstretch{1.5}

\newpage

\tableofcontents

\newpage

# Einleitung

Der Begriff der illiberalen Demokratie hat Hochkonjunktur. Ausgelöst durch das Bekenntnis Viktor Orbáns, Ungarn in einen \enquote{illiberalen Staat} zu verwandeln [@simon2014]  wurde eine Diskussion darüber losgetreten, ob Demokratie und Liberalismus tatsächlich so eng miteinander verbunden seien, wie lange angenommen wurde. Diese Diskussion wurde in der Folge angefeuert durch die Erfolge populistischer Parteien und Politiker\*innen in zahlreichen Demokratien auf mehreren Kontinenten in den späten 2010er-Jahren. Tatsächlich stellt sich bei einer genaueren Auseinandersetzung mit der Geschichte der Begriffe \enquote{Demokratie} und \enquote{Liberalismus} schnell heraus, dass diese für die längste Zeit nicht etwa als Synonyme, sondern eher als Gegensätze galten [siehe Kapitel 1, vgl. @wagrandl2021; @rhoden2015]. Der Demokratie, im Sinne von Jean-Jacques Rousseau als absolute Herrschaft des Volkssouveräns verstanden, wurden von liberaler Seite autoritäre Dynamiken und zuvorderst die Tendenz unterstellt, sich zu einer \enquote{Tyrannei der Mehrheit} zu entwickeln, in der Minderheiten vor der Willkür der entscheidenden Mehrheit ungeschützt sind und um ihre Rechte fürchten müssen. Dieses Argument, bereits bei Aristoteles angelegt, fand später seine berühmtesten Vertreter in James Madison, Alexis de Tocqueville und John Stuart Mill. Ihnen zufolge muss die Macht der Mehrheit in einer Demokratie durch institutionelle Schranken, allen voran die unabhängige Justiz, eingeschränkt sein, um die Rechte von Minderheiten zu schützen. Dieses Konstrukt einer durch verfassungspolitisch liberale Prinzipien eingeschränkten Demokratie, kurz einer liberalen Demokratie, gewann im späten zwanzigsten Jahrhundert scheinbar endgültig die Vorherrschaft [@fukuyama1989] und diente als Blaupause für die Demokratisierung bis dato nichtdemokratischer Staaten [@kurki2010]. Der Aufstieg des Populismus und die Wiederentdeckung des Illiberalismus als explizite Programmbezeichnung in der Politik lassen Zweifel daran aufkommen, wie vorherrschend das liberale Demokratieverständnis in heutigen Massendemokratien tatsächlich ist.

Die vorliegende Arbeit möchte einen Beitrag zu dieser Frage aus der Perspektive der politischen Einstellungsforschung liefern. Die zentrale Rolle der Mehrheit-Minderheit-Unterscheidung in den ideengeschichtlich einschlägigsten Argumenten für die liberale Einschränkung der Demokratie legt die Hypothese nahe, dass diese Einschränkung unter Mitgliedern ebenjener Minderheiten als besonders wichtig gelten sollte. Wer direkt von der Möglichkeit einer Mehrheitstyrannei bedroht ist, sollte mehr Wert auf die konstitutionelle Limitierung des Mehrheitswillens legen. Diese Ausgangshypothese soll durch eine quantitative empirische Untersuchung überprüft werden. Die Forschungsfrage der Arbeit lautet daher: *Besteht ein Zusammenhang zwischen der Zugehörigkeit zu einer Minderheit und einem liberalen bzw. illiberalen Demokratieverständnis?*

Die Arbeit ist in zwei Hauptabschnitte gegliedert. In einem theoretischen Teil werden zunächst die Begriffspaare von Minderheit und Mehrheit sowie liberaler und illiberaler Demokratie erläutert, zudem wird das Konzept der Mehrheitstyrannei diskutiert, das als Begründung für die Plausibilität der Ausgangshypothese dient. Nach einer Zusammenfassung des Forschungsstandes wird im empirischen Teil zunächst mittels einer Faktoranalyse die Validität der Einstellungskonstrukte \enquote{liberales Demokratieverständnis} bzw. \enquote{illiberales Demokratieverständnis} getestet sowie eine Skala für dieses Konstrukt gebildet. Diese Skala dient als abhängige Variable im darauffolgenden Kapitel, wo der Zusammenhang mit dem Minderheitenstatus mithilfe von Regressionsanalysen gemessen wird. Dabei kommen verschiedene Operationalisierungen des Minderheitenstatus zur Anwendung, um verschiedene theoretische Ansätze aus dem ersten Abschnitt evaluieren zu können.

# 1. Theoretischer Teil

## 1.1. Liberale Demokratie

Liberale Demokratie wird in dieser Arbeit als Begriffskompositum verstanden, das eine demokratische und eine verfassungspolitisch liberale Komponente enthält. Verfassungspolitischer oder konstitutioneller Liberalismus ist selbst wiederum ein Kompositum zweier Ideen. Seine liberale Komponente äußert sich darin, dass er die Freiheit von Individuen zum Ziel hat, während die konstitutionelle Komponente die Mittel zu diesem Ziel bestimmt: Rechtsstaatlichkeit und geregelte Verfahren [vgl. @zakaria1997 26]. Die ersten politisch wirksamen Artikulationen dieses verfassungspolitischen Liberalismus finden sich in den Werken von Montesquieu und in den *Federalist Papers* von Madison, wo der Fokus zunächst recht einseitig darauf liegt, die Freiheit einer wohlhabenden Elite vor dem Zugriff der weniger privilegierten Mehrheit zu bewahren [vgl. @lewis2013]. In der Folge wurde die Idee des verfassungspolitischen Liberalismus auf eine allgemeine Theorie über unveräußerliche Rechte und deren Schutz vor der Staatsgewalt ausgeweitet und nahm in dieser Form insbesondere in den liberalen Revolutionen im Europa des späten 18. und 19. Jahrhunderts eine tragende Rolle ein. Zwar beschäftigten sich auch schon Madison und Montesquieu mit dem Spannungsverhältnis zwischen verfassungspolitischem Liberalismus und Volkssouveränität, in seiner Frühzeit waren die Gegner\*innen dieses Liberalismus jedoch weitaus häufiger keine illiberalen Demokrat\*innen, sondern absolutistische Monarchist\*innen oder Autokrat\*innen. Die Tradition des Liberalismus in der westlichen Moderne ist deutlich älter als die der Demokratie, und die meisten westlichen Staaten waren deutlich länger liberale Autokratien oder Semi-Demokratien als eigentliche Demokratien. Erst im frühen 20. Jahrhundert fanden dann die Ausweitungen des Wahlrechts statt, durch die das Kompositum der liberalen Demokratie sich herausbilden konnte [vgl. @zakaria1997].

Im alltäglichen Sprachgebrauch wird heute vermutlich deshalb, zumindest in der westlichen Welt, mit der Bezeichnung der 'Demokratie' oft das liberaldemokratische Kompositum gemeint. In seiner Kritik des Demokratiebegriffs in der Theorie und Praxis der Demokratieförderung stellt T.F. Rhoden fest: \enquote{Everything and anything that is 'good' in its broadest sense has come to be affixed to the expectation of a democracy consolidated} [@rhoden2015, 562]. Diese Überlastung des Demokratiebegriffs ist aus zwei Gründen problematisch: Erstens führt sie dazu, dass nichtessenzielle Bestandteile des liberaldemokratischen Kompositums (unbewusst) essenzialisiert werden, sodass eine ehrliche Auseinandersetzung mit anderen Spielarten der Demokratie erschwert wird: \enquote{To have democracy mean, subjectively, 'a good government' renders it analytically useless} [@zakaria1997 25]. Dies äußert sich auch darin, dass eine solche Auseinandersetzung in der Praxis der Demokratisierung faktisch nicht stattfindet [@kurki2010]. Zweitens verkennt der überlastete Demokratiebegriff, dass das demokratische Prinzip an sich (Herrschaft durch das Volk) das Potenzial in sich trägt, andere Teile des Kompositums zu zerstören (siehe Kapitel 1.3). Rhoden fordert deshalb eine klare Begriffstrennung zwischen dem demokratischen Prinzip und den Prinzipien des verfassungspolitischen Liberalismus:

> Democracy, when denuded and reaffirmed as "rule by the people”, does not in any way include conceptually the following: executive rule of law or constraints, judicial independence or review, civil liberty, property rights, religious freedom, media independence, or minority right[...] These aspects, instead, form the core of *liberalism*. [...] To this could be added more contemporary concerns of freedom of speech and the media, and rights of gender, race, and ethnicity [@rhoden2015 565].

Liberale Demokratie ist also eine eingeschränkte Umsetzung des demokratischen Prinzips, bei der Kontrollmechanismen (unabhängige Justiz, Pressefreiheit, Gewaltenteilung) und reservierte Bereiche (Minderheitenschutz, Eigentumsrechte) der Verfügungsgewalt der Volksherrschaft entzogen sind [vgl. @vanderbrug2021]. Um diesen Vorbehalt garantieren zu können, ist liberale Demokratie zwingend prozedural, sie muss die Volksherrschaft in geregelter Form beinhalten, anstatt sie als Volkssouveränität im Sinne einer unumschränkten Herrschaft zu begreifen. Liberale Demokratie ist in diesem Sinne eigentlich liberale Polyarchie [vgl. @kurki2010 367; @dahl2007].

Ein liberales Demokratieverständnis ist dementsprechend dadurch gekennzeichnet, dass es eine geregelte Variante der Volksherrschaft, zumeist in Form eines Repräsentativsystems, im Zusammenhang mit verfassungsmäßigen und gesellschaftlichen Kontrollinstanzen fordert und einen geschützten Bereich von Abwehrrechten explizit davon abgrenzt. Liberale Demokratie ist nicht unvereinbar mit direkter Demokratie, sofern diese innerhalb der Grenzen einer liberalen Verfassung durch das Staatsvolk ausgeübt und nicht als Handlung eines Volkssouveräns verstanden wird. Sie bevorzugt allerdings tendenziell repräsentative Ausführungen, weil diese leichter zu regulieren sind. Komplizierter ist das Verhältnis des liberalen Demokratiebegriffs zum Pluralismus. Aus rousseauscher Perspektive ist dieser zu verwerfen, weil der Wille des Volkssouveräns homogen und unteilbar ist und Pluralismus eine ungebührliche Aufwertung von Partikulärinteressen bedeutet (siehe Kapitel 1.2). Im Liberalismus ist eine solche monolithische Konzeption des Volkswillens wiederum nicht haltbar, da ihre Existenz die Einschränkung der Volksherrschaft und das Bestehen auf Abwehrrechten sinnlos machen würde: Wenn es überhaupt nur eine einzige legitime politische Position gäbe, müsste auch niemand vor ihren Auswirkungen geschützt werden. Ein gewisses Maß an Pluralismus ist also inhärent notwendig, um überhaupt zum Liberalismus gelangen zu können. Trotzdem darf liberale Demokratie nicht voreilig mit Konsensdemokratie oder deliberativen Demokratieverständnissen wie dem von @habermas1994b identifiziert werden. Eine schlicht majoritäre Auslegung des demokratischen Prinzips ist vielmehr sehr wohl mit den Prinzipien des politischen Liberalismus vereinbar, limitierter Majoritarismus könnte mitunter sogar die verbreitetste Variante des liberalen Demokratieverständnisses sein. Gerade deshalb sind die Rechte und der Schutz von Minderheiten ein so wichtiger Aspekt der liberalen Demokratie.

## 1.2. Illiberale oder antiliberale Demokratie

Wenn liberale Demokratie, wie soeben behauptet, ein Kompositum aus zwei Bestandteilen ist, hat sie folglich nicht nur eines, sondern gleich drei Gegenteile, in denen je eine oder beide ihrer Komponenten negiert sind: Liberale Autokratie und illiberale Demokratie als Gegenpole auf je einer Achse, sowie illiberale Autokratie als diagonaler Gegenpol. Der Fokus auf den Gegensatz zur illiberalen Demokratie in dieser Arbeit ist der Tatsache geschuldet, dass Demokratie als normatives Gut zumindest in Europa, worauf sich die folgende Untersuchung beschränkt, mehr oder weniger unumstritten ist. Selbst autoritäre Kräfte, die de facto eine Politik der Autokratisierung verfolgen, stellen sich als demokratisch dar [vgl. @derrida2003]. Umfragen zu demokratischen Einstellungen fragen demzufolge kaum je nach abstrakter Unterstützung für das demokratische Prinzip, sondern fokussieren vielmehr dessen subjektiven Gehalt und die Zufriedenheit mit dessen Umsetzung. Jede Beschäftigung mit den antidemokratischen Polen des oben beschriebenen Koordinatensystems würde durch das grundästzlich prodemokratische *Framing* politischer Auseinandersetzungen in Europa verzerrt.

Aber was ist illiberale Demokratie? In ihrer einfachsten Form kann sie als Volksherrschaft bei gleichzeitiger Abwesenheit der in Kapitel 1.2 beschriebenen liberalen Einschränkungen verstanden werden. Diese Definition ist empirisch jedoch kaum brauchbar, da durch die bereits erwähnte reale Vorherrschaft der liberalen Demokratie kaum politische Systeme existieren, die demokratisch sind und gleichzeitig keine liberalen Prinzipien implementieren. Genausowenig kann davon ausgegangen werden, dass viele Individuen, die im Kontext liberaldemokratischer Systeme leben, ein Demokratieverständnis aufweisen werden, das gänzlich ohne liberale Bestandteile auskommt. Eine nuanciertere Definition illiberaler Demokratie muss deren illiberalen Bestandteil also als relativ begreifen. Zusätzlich könnte sie positive Merkmale beinhalten, die spezifisch antiliberal sind, also nicht nur auf Gleichgültigkeit, sondern auf eine Ablehnung liberaler Prinzipien hinauslaufen. Einer solchen Definition nach lehnen illiberale Demokrat\*innen die liberale Demokratie ab, *gerade weil* sie eine eingeschränkte Realisierung des demokratischen Prinzips ist, die die ursprünglichen, absolutistischen Konzeptionen von Demokratie verwirft:

>Liberal democracy is a limited democracy. This limitedness is the reason why it is acceptable from a liberal point of view. It is the reason to reject it from an illiberal standpoint. Illiberal democracy only makes sense because there was liberal democracy before. And liberal democracy was created with the specter of illiberal democracy in mind [@wagrandl2021 94].

Eine Theorie illiberaler Demokratie nimmt ihren Anfang nahezu zwangsläufig bei Jean-Jacques Rousseau. Im *Gesellschaftsvertrag* entwirft Rousseau ein Bild von Volkssouveränität, das sich durch zwei Grundannahmen auszeichnet: Erstens durch ein optimistisches Menschenbild, demzufolge Menschen von Natur aus vernünftig und tugendhaft sind, und zweitens durch die Annahme eines homogenen Gemeinwillens, einer \enquote{volonté générale}, der für das gesamte Volk erstrebenswert ist und sich in der Meinung der Mehrheit einigermaßen unverzerrt äußern kann. Diese Annahmen führen Rousseau dazu, jede Einschränkung des Volkswillens abzulehnen [@rousseau2012]. Ulrich @wagrandl2021 zufolge enstand aus der rousseauschen Idee in ständiger Auseinandersetzung mit dem liberalen Gegenentwurf durch eine Art Schismogenese das Konzept der illiberalen Demokratie, das auf Homogenität und Identität beruht und die Kernaspekte des verfassungspolitischen Liberalismus verneint. Historisch entwickelten sich aus dieser Idee vorwiegend Regime, die weder liberal noch demokratisch waren, wie etwa die jakobinischen und napoleonischen Diktaturen, nichtsdestotrotz ist die zugrundeliegende Idee jedoch eine demokratische. Ruzha @smilova2021 verteidigt das Konzept der illiberalen Demokratie daher gegen den Vorwurf der Widersprüchlichkeit, und behauptet, dass es sich bei ihrer modernen Form um eine neuartige Ideologie handele. Diese Ideologie überlappt mit dem in der Politikwissenschaft präsenteren Begriff des Populismus [vgl. @mudde2017], greift jedoch weiter. Smilova zufolge umfasst der \enquote{ideationale Kern} eines illiberalen Demokratieverständnisses drei Aspekte: 

(1) Unumschränkte Volkssouveränität
(2) Antiindividualismus und Antipluralismus (oft in Verbindung mit Ethnonationalismus)
(3) Antiglobalismus, verbunden mit einer auf die Herstellung nationaler Einigkeit ausgerichteten Umverteilungspolitik

Der erste Aspekt ergibt sich direkt aus dem rousseauschen Erbe, während die restlichen beiden sich in der Auseinandersetzung mit dem Liberalismus herausbilden [@smilova2021 193-194]. Weitere Aspekte, die nur auf einzelne Spielarten des demokratischen Illiberalismus zutreffen, sind die Konstruktion einer kollektiven Opferrolle, die Zentralisierung und Personalisierung von Machtressourcen (\enquote{Cäsarismus}) und eine Politik der Klientelversorgung (194-196). 

Smilovas Konzept ist sehr detailliert, wirkt allerdings überspezialisiert und wurde primär zur Beschreibung der politischen Verhältnisse im heutigen Ungarn und Polen entwickelt. Die Fokussierung auf Ethnonationalismus als Grundlage des zweiten Kernaspekts (Antiindividualismus / Antipluralismus) bedeutet eine Präspezifizierung des Modells auf die politische Rechte, die angesichts der durchaus häufigen positiven Bezugnahmen auf Rousseau durch linke Denker\*innen fragwürdig erscheint. Ich schlage daher die folgende, etwas weniger anspruchsvolle Definition illiberaler Demokratie vor: Ein illiberales Demokratieverständnis zeichnet sich durch eine absolutistische Vorstellung von Volkssouveränität aus, derzufolge der Staat einem als homogen verstandenen Volkswillen gänzlich verpflichtet ist. Diese Souveränitätsvorstellung hat vier Hauptkonsequenzen: 

(1) Unbedingte Gültigkeit von Mehrheitsentscheidungen
(2) Präferenz für plebiszitäre und direktdemokratische Verfahren
(3) Ablehnung politischer Kontrollinstanzen und reservierter Bereiche
(4) Alleinstellung des Nationalstaats als einzig legitimes politisches Gebilde

Gegenüber der Definition von Smilova zeichnet diese sich dadurch aus, dass sie keine Gleichsetzung von *Demos* und *Ethnos* voraussetzt und keine konkreten Politikinhalte (wie etwa Handels- oder Umverteilungspolitik) spezifiziert, wodurch sie abstrakter und allgemeiner anwendbar ist. Der Aspekt der plebiszitären Verfahrenspräferenz wird bei Smilova nicht erwähnt, erscheint mir aber sinnvoll, da solche Verfahren eine unmittelbare Äußerung des Mehrheitswillens erlauben und somit besonders im Sinne der volkssouveränistischen und homogenistischen Grundposition sein müssten.

## 1.3. Minderheiten(-schutz) und die Tyrannei der Mehrheit

Aus den in Kapitel 1.1 und 1.2 entwickelten Definitionen ergibt sich, dass die Rechte und der Schutz von Minderheiten ein wichtiger Bestandteil des liberaldemokratischen Modells sind, während illiberale Demokrat\*innen entweder die Relevanz dieser Kategorie mit dem Verweis auf die vermeintliche Homogenität des Volkes verneinen oder Minderheiten gänzlich aus dem Volksbegriff ausschließen, wodurch sich auch die Notwendigkeit erübrigt, auf sie Rücksicht zu nehmen. Ob die letztere, besonders unter Ethnonationalist\*innen verbreitete Position bei Rousseau selbst Anklang gefunden hätte, ist mindestens zweifelhaft, aber dennoch stellt Rousseau auch beim Thema des Status von Minderheiten wieder den illiberalen Pol unter den theoretischen Klassiker\*innen dar. Er behauptet, dass Mitglieder von Minderheiten, selbst wenn sie überstimmt werden, in einem intakten demokratischen Prozess immer die Richtigkeit des (von der Mehrheit artikulierten) Gemeinwillens erkennen würden [@bertram2020]. Gegenüber von Rousseau stehen die Theorien einer 'Tyrannei der Mehrheit'. Die zugrundeliegende Annahme solcher Theorien ist immer das genaue Gegenteil von Rousseaus Grundannahme: Auch eine Mehrheit des Volkes kann ihnen zufolge nicht für das gesamte Volk sprechen, es besteht immer die Möglichkeit, dass die Interessen der Mehrheit von denen der Minderheiten abweichen. Dies führt bereits Aristoteles dazu, die Demokratie zu einer defekten Staatsform zu erklären, weil in ihr die Interessen der Armen, die zahlreicher sind als die Wohlhabenden, dominieren würden [@miller2022]. Ein ähnlicher Gedanke bewegte James Madison, als dieser schrieb: \enquote{If a majority be united by a common interest, the rights of the minority will be insecure} [Madison, zit. nach @lewis2013 37]. Auch Madison ist nicht um die Rechte religiöser oder ethnischer Minderheiten oder anderer diskriminierter Gruppen besorgt, sondern um die Eigentumsrechte und Klasseninteressen der wohlhabenden Elite, zu der er selbst gehört (51). Um einen Eingriff der Mehrheit in diese Interessen zu vermeiden, sprach sich Madison vehement gegen direktdemokratische Verfahren und für den \enquote{Filter} (37) eines gewaltenteiligen Repräsentativsystems aus. Skepsis gegenüber demokratischen Direktentscheidungen ist also ein Gründungsgedanke der liberalen Demokratie. Weitaus mehr als Madison hat jedoch Alexis de Tocqueville den Begriff der Mehrheitstyrannei geprägt, der eine der Kernaussagen seines Hauptwerks über die *Demokratie in Amerika* ausmacht. Tocquevilles Konzept der Mehrheitstyrannei beinhaltet zwei Varianten. In der ersten dieser Varianten missbraucht die Mehrheit die legislatorische \enquote{Allmacht}, die ihr zur Verfügung steht, um auf direktem politischem Wege die Interessen der Minderheit(-en) zu unterlaufen und diese zu diskriminieren [@maletz2002 750-754]. Die zweite Variante ist weitaus subtiler: Sie bezeichnet ein indirektes Phänomen der Einschränkung des Denkbaren. Tocqueville zufolge ist in der amerikanischen Demokratie mit dem Willen der Mehrheit eine \enquote{moralische Autorität} verbunden, sodass die jeweils aktuelle (vermeintliche) Mehrheitsposition immer auch den Korridor des legitim Denk- und Sagbaren mitbestimmt, weil niemand es wage, etwas \enquote{gegen die Mehrheit} zu sagen (755). \enquote{The intellectualization of coercion gives rise to a faceless and anonymous tyranny, in which the majority – or what is believed to be the majority – can force its will unto everyone without violence or even without institutionalized political power} [@nyirkos2018 11]. Im Extremfall, so Tocqueville, wirkt dieses Phänomen mit der Tendenz der Menschen, behütet (und somit auch beherrscht) werden zu wollen, zusammen, sodass aus der Demokratie eine volkssouveränistisch begründete Autokratie wird, in der keine eigentliche Willensbildung mehr stattfindet, sondern nur noch die Legitimation von Herrschaft: \enquote{The citizens emerge for a moment from dependency in order to indicate their master, and return to it} (ebd., 12). Bemerkenswerterweise kann von diesen zwei Formen der Mehrheitstyrannei nur der ersten durch institutionelle Arrangements Vorschub geleistet werden, was Tocqueville allerdings nichtsdestotrotz vehement fordert. Die zweite Variante ist hingegen selbst in liberaldemokratischen Systemen eine Gefahr, zumal Tocqueville sie ja gerade in einem solchen System beobachtet.

Sind der Mechanismus der Mehrheitstyrannei und die dagegen zu ergreifenden Maßnahmen auch bei den meisten liberaldemokratischen Theoretiker\*innen einigermaßen gleich, drängt sich doch umso mehr die Frage nach der Charakterisierung der Mehrheit und der zu schützenden Minderheiten auf. @lewis2013 stellt fest, dass  eine uneingeschränkte Definition als jede Gruppe, die weniger als 50% der Bevölkerung eines Landes umfasst, auf viel zu viele Gruppen zutrifft, um analytisch nützlich zu sein. Eine Beschränkung auf die Bewahrung elitärer Klasseninteressen (wie bei Madison) scheint im heutigen Kontext ebenfalls nicht mehr haltbar. Bereits John Stuart Mill entfernt sich beispielsweise davon, wenn bei ihm nicht mehr die Unter-, sondern die Mittelschicht als dominante Mehrheit auftritt [@jacobs1993]. Eine häufige Anpassung des Minderheitsbegriffs konzentriert sich anstelle der zahlenmäßigen Stärke auf die politische Wirksamkeit einer Gruppe. Dieser Definition nach sind besonders *politische* Minderheiten von der Mehrheitstyrannei bedroht, also Gruppen, die \enquote{sozialer, politischer und ökonomischer Diskriminierung} unterworfen sind [@lewis2013 51]. Eine solche Definition läuft zwar Gefahr, zu einer Tautologie zu werden, wenn sie gerade diejenigen Minderheiten fokussiert, die in der Vergangenheit von der jeweiligen Mehrheit benachteiligt wurden, allerdings ist das für diese Arbeit kaum ein Problem, sondern eher ein Vorteil, weil gerade unter solchen Minderheiten ja das Bewusstsein über den eigenen Minderheitenstatus besonders vorhanden sein dürfte. Gängige Merkmale, auf deren Basis sich politische Minderheiten identifizieren lassen, sind Hautfarbe, Sprache, Herkunft oder Religion. Mit diesen verbunden, aber weitaus komplexer, ist die Kategorie der Ethnizität. Als Ersatzbegriff für das rassistisch-pseudowissenschaftliche Konstrukt der \enquote{Rasse} wird Ethnizität uneinheitlich anhand von Abstammung, Sprache, kulturellen Praxen, nationalem Zugehörigkeitsgefühl und einer ganzen Reihe anderer Attribute definiert [vgl. @dittrich1990]. *Primordiale* Ethnizitätstheorien stützen sich auf \enquote{Übereinstimmungen des Blutes, der Sprache, der Sitten usw.} [Geertz, zit. nach @rex1990 146], während *situationale* Theorien sich darauf konzentrieren, wann Individuen sich zum Zweck der Zusammenarbeit oder Legitimation von Ansprüchen auf eine ethnische Zugehörigkeit berufen (ebd., 147). Für diese Arbeit, die sich auf Eigenauskünfte der Befragten stützen muss, ist folglich nur der situationale Ansatz verwendbar. Orthogonal zu Ethnizität und den damit verbundenen primären Merkmalen konstituieren sich politische Merheit-Minderheit-Unterscheidungen außerdem anhand von Geschlecht, sexueller Orientierung, Alter oder Behinderung [@lewis2013 51]. Eine Benachteiligung von Minderheiten durch die Mehrheit ist entlang jeder dieser Grenzlinien möglich und hat auch empirisch stattgefunden. Einige Minderheiten sind jedoch aufgrund historischer Gegebenheiten oder inhärenter Verwundbarkeit besonders durch die Mehrheitstyrannei gefährdet. Um diesen Überlegungen Rechnung zu tragen, werden im empirischen Teil verschiedene Operationalisierungen des Minderheitenstatus angewandt.

# 2. Empirischer Teil

## 2.1. Forschungsstand

Die vorliegende Studie ist meines Wissens die erste, die nach dem Verhältnis von Minderheitszugehörigkeit und Demokratieverständnis fragt. Bisherige Forschung zum Thema Mehrheitstyrannei hat sich hauptsächlich mit der Frage beschäftigt, inwiefern diese ein demokratisches Phänomen ist, bzw. demokratische Entscheidungen tatsächlich zur Benachteiligung von Minderheiten geführt haben. Hierbei liegt der Fokus besonders auf direktdemokratischen Verfahren, die im Status Quo liberaler Repräsentativdemokratien eine Neuerung darstellen und angesichts der traditionellen Ablehnung, die ihnen von Theoretiker\*innen des verfassungspolitischen Liberalismus wie Madison entgegenschlägt, besonders verdächtig erscheinen. In seiner Zusammenfassung dieses Forschungsstrangs stellt @lewis2013 [53-58] fest, dass die Ergebnisse im Hinblick auf direkte Diskriminierung von Minderheiten voneinander abweichen, aber allesamt den indirekten Einfluss direktdemokratischer Initiativen auf die repräsentative Politikarena vernachlässigen. Zugleich würde der repräsentative Weg nicht als Vergleichspunkt herangezogen, obwohl dies im Sinne der Theorie angebracht wäre. Die wenigen Studien, die einen solche Vergleich anstellen, finden keinen verstärkenden Effekt direkter Beteiligungsformen auf den Erfolg minderheitenfeindlicher Politikinhalte. In seiner eigenen Analyse gelangt Lewis schließlich zu dem Schluss, dass bei Berücksichtigung indirekter Effekte diejenigen US-Bundesstaaten, in denen direktdemokratische Instrumente vorhanden sind, eine systematisch höhere Wahrscheinlichkeit aufweisen, minderheitenfeindliche Gesetze zu beschließen, und zwar gegen alle Arten politischer Minderheiten. Zugleich wurden jedoch auch Antidiskriminierungsgesetze in solchen Staaten eher umgesetzt. Die Ergebnisse legt Lewis als Untermauerung der These von der Mehrheitstyrannei aus, weil in direktdemokratischen Arrangements die Rechte der Minderheiten stärker in den Händen der Mehrheit lägen.

Empirische Forschung zum Thema illiberale Demokratie findet überwiegend in den Bereichen der vergleichenden Regierungslehre, Institutionen- und Parteienforschung statt, wo untersucht wird, inwiefern politische Systeme, Parteien oder Regierungen die Merkmale illiberaler Demokratie aufweisen [vgl. @bell1995; @smith2008; @plattner2019; @sajo2021]. Im Feld der politischen Einstellungsforschung, in der diese Arbeit angesiedelt ist, wird demokratischer Illiberalismus als Begriff selten verwendet, aber das eng verwandte Konzept des Populismus ist weitaus gängiger. Populismus wird als \enquote{thin-centered Ideology} begriffen, die eine positive Bezugnahme auf das \enquote{moralisch pure} und homogene Volk bzw. die \enquote{einfachen Leute} mit einem ausgeprägten Anti-Elitismus kombiniert [@mudde2017]. Die beiden Grundprinzipien des Populismus nach @mudde2021 sind Monismus, also die Vorstellung des Volkes als homogene Entität, und Moralismus, der das Volk über die korrupten Eliten stellt. Die Definition ähnelt stark der in Kapitel 1.2 vorgestellten Definition des demokratischen Illiberalismus, sodass die Forschungsergebnisse zum Thema Populismus auch für die vorliegende Arbeit von Interesse sind. So finden etwa @landwehr2017 sowie @fatke2019 Hinweise darauf, dass die Unterstützung populistischer Positionen von Persönlichkeitsmerkmalen abhängen könnte, während @furedi2021 diese These aus historischen und theoretischen Gesichtspunkten als unangemessene Pathologisierung kritisiert.  @vanderbrug2021 gelangen zu dem Ergebnis, dass zumindest in Deutschland gar kein konsistentes Einstellungsmuster eines demokratischen Illiberalismus auffindbar ist, und die Aspekte individueller Demokratieverständnisse ganz anders strukturiert sein müssen. @rooduijn2018 stellt im Bezug auf Populismus fest, dass sich die Wähler\*innen verschiedener populistischer Parteien in Europa hinsichtlich ihrer sozioökonomischen Verhältnisse und ihrer sonstigen politischen Einstellungen stark unterscheiden und es keinen eigentlichen Typus populistisch veranlagter Wähler\*innen gibt. Diese Ergebnisse machen es notwendig, in der vorliegenden Studie zunächst die Validität des Konstruktes \enquote{illiberales Demokratieverständnis} zu überprüfen, bevor dessen Einflussfaktoren untersucht werden können. 

## 2.2. Forschungsdesign und Datengrundlage

In den folgenden drei Kapiteln soll die Hypothese, dass Mitglieder von Minderheiten eher zu liberalen als zu illiberalen Demokratieveständnissen neigen, empirisch überprüft werden. Als Datengrundlage dient die zehnte Erhebung der European Social Survey (ESS10) zum Thema \enquote{Demokratie und digitale Sozialkontakte} [@esseric2022]. Dabei handelt es sich um eine Querschnittsbefragung von insgesamt `r nrow(ds)` Personen aus `r length(levels(ds$cntry))` europäischen Ländern. Die Grundgesamtheit beinhaltet alle Einwohner\*innen ab einem Alter von 15 Jahren unabhängig von ihrer Staatsangehörigkeit. Diese Struktur ist für die Arbeit von Vorteil, da Mitglieder ethnischer Minderheiten plausiblerweise seltener die Staatsangehörigkeit des Landes haben dürften, in dem sie leben (aufgrund evtl. vorhandener Migrationsgeschichte). Genaue Angaben zur Zusammensetzung der Stichprobe finden sich in Anhang B. Die Analysen verwenden die von der ESS vorgeschlagene Gewichtung, sodass die Daten als repräsentativ für die Grundgesamtheit gelten können. Die Analyse verfolgt ein hypothesentestendes bzw. deduktives Forschungsinteresse und ist an den Auswirkungen eines Phänomens (Minderheitenstatus) interessiert, sie ist also x-zentriert. In Kapitel 2.3 werden die einzelnen Demokratienormen, die die Befragten bewerten sollten, zunächst aus theoretischer Perspektive den verschiedenen Demokratieverständnissen zugeordnert, anschließend wird diese Zuordnung mittels einer Faktoranalyse kontrolliert. Die Ergebnisse der Faktoranalyse werden zur Konstruktion der endgültigen Messskala für das Demokratieverständnis herangezogen. Diese Skala dient als abhängige Variable für die in Kapitel 2.4 durchgeführten Regressionsanalysen. 

Als unabhängige Variable dienen zunächst zwei verschiedene Operationalisierungen des Minderheitenstatus. Die erste Operationalisierung vergleicht die ethnische Zugehörigkeit der Befragten mit der Mehrheitsethnie im jeweiligen Land, wobei alle anderen ethnischen Gruppen als Minderheiten kodiert werden. Die zweite Operationalisierung basiert auf der Selbsteinschätzung der Befragten darüber, ob sie einer diskriminierten Gruppe angehören. Beide Operationalisierungen sind mit Problemen verbunden. Die Operationalisierung anhand der ethnischen Zugehörigkeit schließt offensichtlich nur eine der vielen Trennlinien ein, entlang derer sich Mehrheit-Minderheit-Unterscheidungen definieren lassen. Weil sie auf der Auswahl der eigenen Abstammung aus einer Reihe angebotener Optionen basiert, ist sie zudem einem sozialen Erwünschtheitseffekt ausgesetzt, bei dem eventuell Angehörige ethnischer Minderheiten trotzdem die Mehrheitsethnie auswählen könnten, um beispielsweise einer wahrgenommenen Assimilationserwartung zu genügen. Das Kriterium der Abstammung ist zudem nur eine von mehreren möglichen Grundlagen für die Definition von Ethnizität (vgl. Kapitel 1.3). Zuletzt ist diese Operationalisierung problematisch, weil nicht alle ethnischen Minderheiten gleichermaßen von Diskriminierung bedroht sind, und somit auch die Erwartung einer Merheitstyrannei nur für einen Teil der so definierten Minderheitsmitglieder Bedeutung haben dürfte. Diesem Problem schafft die zweite Operationalisierung Abhilfe. Befragte sollten hier angeben, ob sie einer Gruppe angehören, die im jeweiligen Land diskriminiert wird. So kann der Bedrohungsstatus kontrolliert werden und außerdem zwischen unterschiedlichen diskriminierten Attributen unterschieden werden. Das Hauptproblem der zweiten Operationalisierung ist die Möglichkeit eines umgekehrten Effektes, weil es zumindest denkbar ist, dass liberal eingestellte Personen sich aufgrund ihrer Gesinnung eher als Angehörige diskriminierter Minderheiten betrachten könnten. Beide Operationalisierungen sind hinsichtlich ihrer Objektivität zweifelhaft, da sie beide von einer wahrheitsgemäßen Auskunft durch die Befragten abhängen. Da ein externer Indikator für den Minderheitenstatus nicht vorliegt, ist diese Einschränkung aber unausweichlich.

Auf die ellgemeinen Regressionsanalysen folgt zuletzt noch eine Analyse, die sich exemplarisch auf eine einzige, besonders stark bedrohte Minderheitsgruppe konzentriert. Die hier als Beispiel ausgewählte Gruppe sind die europäischen Rom\*nja und Sinti\*zze.^[Die Bezeichnung \enquote{Rom\*nja und Sinti\*zze} wird hier dem Vorschlag der @boell2023 entsprechend als Sammelbegriff für alle Gruppierungen innerhalb der Ziffer 14100 der European Standard Classification of Cultural and Ethnic Groups verwendet.] Rom\*nja und Sinti\*zze leben in allen in der ESS10 enthaltenen Ländern und sind in vielen davon offiziell als nationale Minderheiten anerkannt. Sie wurden während des Holocaust verfolgt und systematisch ermordet, und erfahren auch gegenwärtig in ganz Europa massive Diskriminierung durch die jeweiligen Mehrheitsbevölkerungen [@agarin2014]. @smilova2021 [197] weist außerdem darauf hin, dass die von ihr als illiberal kategorisierten Regierungen in Polen, Ungarn und Bulgarien bewusst politische Programme verfolgen, die auf die Kriminalisierung und Benachteiligung von Rom\*nja abzielen. Rom\*nja und Sinti\*zze sind daher ein eindeutiges Beispiel einer besonders bedrohten Minderheit in Europa. Als solche müssten sie, der Ausgangshypothese dieser Arbeit zufolge, besonders viel Wert auf liberale Demokratienormen legen.

## 2.3. Faktoranalyse und Skalenbildung

Die ESS10 beinhaltet 12 Angaben zur subjektiven Wichtigkeit bestimmter Gegebenheiten für die Demokratie, die jeweils auf einer 10-wertigen Likertskala bewertet wurden. Die deutschsprachigen Formulierungen der einzelnen Aspekte sind in Anhang A aufgelistet. Die Aspekte 1, 2, und 7 beschäftigen sich mit Wahlen und drücken ein repräsentatives Demokratieverständnis aus. Die Aspekte 3, 4 und 6 umfassen die liberalen Prinzipien von Pressefreiheit, Minderheitenschutz und unabhängiger Judikative. Die Aspekte 5, 10, 11 und 12 hingegen beinhalten Demokratievorstellungen, die als souveränistisch oder absolutistisch sowie als direktdemokratisch und nationalistisch bezeichnet werden können und so in das theoretische Konstrukt der illiberalen Demokratie passen. Stimmt die theoretische Annahme, derzufolge liberale und illiberale Demokratievorstellungen als gegensätzlich gelten können, müssten alle diese Aspekte einen einzigen Faktor bilden. Die Aspekte 8 und 9 drücken dagegen sozialstaatliche Normen der Umverteilungspolitik aus, die zwar bei Smilova als Merkmale illiberaler Demokratien genannt werden, in der allgemeineren Definition aus Kapitel 1.2 allerdings nicht vorkommen. Es muss daher erwartet werden, dass diese beiden Aspekte einen zweiten Faktor bilden. 

Die tatsächliche optimale Faktoranzahl lässt sich anhand der Eigenwerte der Korrelationsmatrix bestimmen. Werden diese als Kurve veranschaulicht, liegt die ausreichende Faktoranzahl an der Stelle, hinter der die Kurve abflacht [Scree-Test, @williams2010 7-8]. Im vorliegenden Fall deutet die Kurve auf drei relevante Faktoren hin (siehe Abbildung 1). Der kumulative Anteil der erklärten Varianz bei drei Faktoren beträgt ungefähr 60%, was in dem für die Sozial- und Geisteswissenschaften üblichen Bereich von 50-60% liegt (ebd., 6). Die Kaiser-Meyer-Olkin-Adäquatheit ist mit `r numfmt(kmo$MSA)` hoch genug, um eine Faktoranalyse zuzulassen [@kaiser1974]. 

```{r fig.cap="Eigenwerte der Korrelationsmatrix (Scree-Kurve)"}
plot(eigen$value, type='b', ylab = "Eigenwert")
```

Die Ladungen der einzelnen Aspekte auf die drei Faktoren sind in Tabelle 1 dargestellt. Wie erwartet bilden die Aspekte 1, 2, 3, 4 und 6 einen Faktor, der liberale und repräsentativdemokratische Einstellungen umfasst. Auch die als illiberal eingeordneten Aspekte 5, 10, 11, und 12 laden auf den gleichen Faktor, dieser ist jedoch von dem liberalen Faktor getrennt. Aspekt 7 (Bestrafung der Regierung in Wahlen) ist einigermaßen gleichmäßig auf beide Faktoren verteilt, und lädt auf beide positiv. Diese Resultate widerlegen die im theoretischen Teil angestellte Vermutung, dass liberale und illiberale Demokratieverständnisse Gegenpole auf einer Skala sind. Stattdessen scheinen die als illiberal konzeptionalisierten Aspekte einen gesonderten Faktor zu bilden, der durchaus mit liberalen Vorstellungen vereinbar ist. Im folgenden wird dieser Faktor als *absolutes* Demokratieverständnis bezeichnet, weil die darin enthaltenen Aspekte auf direktdemokratische Verfahren, die Alleinstellung des Nationalstaats und die Bindung der Politik an den Volks- bzw. Mehrheitswillen abzielen. Ein dritter Faktor setzt sich erwartungsgemäß vorwiegend aus den Aspekten 8 und 9 zusammen und kann als *soziales* bzw. *redistributives* Demokratieverständnis bezeichnet werden. Er wird aber in der vorliegenden Arbeit nicht mehr von Bedeutung sein.

```{r child="table1.rmd"}
```

Die Erkenntnis, dass liberale und absolute Demokratieverständnisse einander empirisch nicht auszuschließen scheinen, wirft Fragen über die Operationalisierung der abhängigen Variable im folgenden Analyseschritt auf. Offensichtlich lässt sich keine einfach Skala mit den Endpunkten liberal und illiberal bilden, sondern es müssen zwei getrennte Skalen, liberal und absolut, verwendet werden. Diese ergeben sich aus den Faktorscores, die ein Individuum auf den Faktoren 1 und 2 erzielt. Weil alle Variablen zum Demokratieverständnis gleich skaliert sind, kann die Differenz aus dem liberal- und dem absolutdemokratischen Faktorscore als die relative Priorität interpretiert werden, die ein Individuum liberalen Aspekten gegenüber absolutdemokratischen einräumt. Ein positiver Wert für diese Differenz drückt ein verhältnismäßig liberales Demokratieverständnis aus, während ein negativer eine Priorisierung absoluter Demokratie bedeutet, was als illiberal-demokratische Haltung verstanden werden kann. In den folgenden Regressionsanalysen werden jeweils Modelle für die beiden Einzelskalen sowie für die Prioritätsskala geschätzt.

## 2.4. Regressionsanalysen

Um die Hypothese zu prüfen, dass Mitglieder von Minderheiten aufgrund der besonderen Bedrohung durch die Mehrheitstyrannei stärker zu liberalen anstelle illiberaler Demokratieverständnisse neigen sollten, werden in diesem Kapitel insgesamt zwölf Regressionsmodelle präsentiert. Die unabhängige Variable von Interesse ist jeweils der Minderheitenstatus, welcher je nach Modell unterschiedlich operationalisiert wird. Für jede Operationalisierung werden drei Modelle geschätzt: Je eines für die beiden Faktorscores des liberal- bzw. absolutdemokratischen Faktors, und eines für deren Differenz. Weil die ESS10-Stichprobe in einem geschichteten Zufallsverfahren erhoben wurde, werden gemischte lineare Modelle mit *Random Effects* für die einzelnen Länder verwendet, um eventuelle Unterschiede auf Länderebene kontrollieren zu können. Neben den gängigen soziodemografischen Kontrollen von Alter, Geschlecht und formalem Bildungsniveau werden drei einstellungsbezogene Kontrollvariablen berücksichtigt: Politisches Interesse und die Selbstverortung auf einer Links-Rechts-Skala sind in der politikwissenschaftlichen Einstellungs- und Verhaltensforschung häufig verwendete Kontrollvariablen und werden hier verwendet, um Einflüsse auf das Demokratieverständnis, die nicht aus der eigenen gesellschaftlichen Situation erwachsen, möglichst konstant zu halten. Zu demselben Zweck wird außerdem das soziale Vertrauen als Kontrollvariable herangezogen. Niedriges soziales Vertrauen ist erwiesenermaßen mit einer höheren Wahrscheinlichkeit für die Unterstützung rechtspopulistischer Parteien assoziiert [@berning2017], es ist daher plausibel, dass es auch mit den dem Populismus verwandten illiberalen Demokratienormen zusammenhängt.

Die Ergebnisse der Regressionsanalysen sind in den Tabellen 2-5 dargestellt. Geringfügige Unterschiede in der Fallzahl zwischen den Modellen ergeben sich aufgrund fehlender Angaben. Die Anpassungsgüte der Modelle ist insgesamt relativ schlecht, es können nur etwa 17% der Varianz bei den liberalen und 1% bei den absoluten Demokratienormen durch die berücksichtigten Variablen erklärt werden.^[Die Angaben zur eklärten Varianz folgen @nakagawa2013. Das Marginale R² bezeichnet den erklärten Varianzanteil durch die fixen Effekte der Variablen, das konditionale R² berücksichtigt zudem die Unterschiede im Achsenabschnitt zwischen den Ländern (*Random Effects*).] Weder der Minderheitenstatus, noch die soziodemografischen und einstellungsbezogenen Kontrollfaktoren scheinen also die relevantesten Einflussgrößen für die Ausprägung demokratischer Normen auf Individualebene sein. Bei der Differenzvariable, die als die Priorität liberaler Aspekte verstanden werden kann, erklären die Modelle immerhin 20-21% der Varianz, wovon jedoch ein größerer Anteil (ca. 13,5%) auf die Ländereffekte  entfällt, als auf die fixen Effekte der Variablen (ca. 6-8%). Die sehr starken Unterschiede zwischen den verschiedenen Ländern (siehe Abbildung 2) deuten darauf hin, dass der politische Kontext im Aufenthaltsland einen deutlich größeren Einfluss auf das Demokratieverständnis zu haben scheint, als die Gruppenzugehörigkeit und die überprüften individuellen Faktoren. Demnach haben Einwohner west- und nordeuropäischer Länder eher liberale Demokratieverständnisse, während in Ost- und Südeuropa tendenziell absolutdemokratische Vorstellungen dominieren und gegenüber den liberalen Aspekten als wichtiger bewertet werden. 

```{r warning=F, fig.cap="Niveauunterschiede (Random Effects) der AV zwischen den Ländern"}
ggarrange(
  plot_model(mod_lib, type = "re", dot.size = 1.5, ci.lvl = .95) + ggtitle("Liberal"),
  plot_model(mod_abs, type = "re", dot.size = 1.5, ci.lvl = .95) + ggtitle("Absolut"),
  plot_model(mod_libprio, type = "re", dot.size = 1.5, ci.lvl = .95) + ggtitle("Liberal - Absolut"),
  ncol = 3, nrow = 1)
```

```{r child="regtables.rmd"}
```

Alle Modelle weisen signifikante Zusammehänge zwischen dem Minderheitenstatus und dem Demokratieverständnis auf. Diese entsprechen jedoch nicht  vollständig den Erwartungen der Ausgangshypothese. Zwar sind sowohl die Zugehörigkeit zu einer Minderheitsethnie (Tabelle 2) als auch die Selbsteinschätzung als Mitglied einer diskriminierten Gruppe (Tabelle 3) positiv mit dem Faktorscore für die liberalen Demokratienormen assoziiert, dies trifft jedoch gleichzeitig und in noch größerem Maße auf den absolutdemokratischen Faktor zu. Somit ergibt sich für beide allgemeinen Operationalisierungen des Minderheitenstatus ein negativer Effekt auf die Differenzvariable. Interpretatorisch bedeutet dies, dass Mitglieder von ethnischen Minderheiten und Personen, die sich aus diesem oder einem anderen Grund einer diskriminierten Gruppe zugehörig fühlen, zwar insgesamt höhere Ansprüche an die Demokratie haben, diese Ansprüche aber in eine illiberale Richtung verschoben sind. Dieses Resultat steht im direkten Widerspruch zur Ausgangshypothese. Eine mögliche Erklärung könnte mit der tocquevilleschen Idee zusammenhängen, dass die Tyrannei der Mehrheit nicht unbedingt durch direkt minderheitenfeindliche Gesetzgebung funktionieren müsse, sondern auch aus einem diskursiven Machtmechanismus entstehen könne. Diesem Erklärungsansatz zufolge wären Minderheiten durch die sie umgebende Mehrheit einem starken Anpassungsdruck ausgesetzt, der sie dazu treiben könnte, der Mehrheitsmeinung performativ eine noch höhere Wichtigkeit einzuräumen, um sozialen Sanktionen und Ausgrenzung zu entgehen. Allerdings erscheint diese Erklärung aufgrund der letzten beiden Modellgruppen, in denen zwischen verschiedenen Minderheiten differenziert wird, unzureichend. Wird etwa bei der Selbsteinschätzungsvariable weitergefragt, aufgrund welcher Merkmale eine Person sich als Mitglied einer diskriminierten Gruppe betrachtet, unterscheiden sich die Regressionsergebnisse stark zwischen den verschiedenen Merkmalen (Tabelle 4). Während Personen, die nach eigener Angabe aufgrund ihrer Hautfarbe, ihres Geschlechts oder ihrer Sexualität diskriminiert werden, eher zu liberalen Demokratievorstellungen neigen, lässt sich bei Nationalität, Sprache und Behinderung ein umgekehrter Effekt beobachten. Eine Interpretation dieser Unterschiede im Hinblick auf die Ursprungshypothese ist schwierig, es muss jedoch festgehalten werden, dass kein konsistenter Effekt des Minderheitsstatus vorzuliegen scheint, sondern die Zusammenhänge von anderen, noch nicht berücksichtigten Einflussfaktoren abhängig sind. 

Die Ergebnisse für Rom\*nja und Sinti\*zze (Tabelle 5) schließlich unterscheiden sich auffällig stark von denen der allgemeinen Modelle. Der Koeffizient für den liberalen Faktor ist hier deutlich höher als in allen anderen Modellen, während kein signifikanter Effekt auf die Ausprägung des absolutdemokratischen Faktors vorliegt. Befragte, die sich als Rom\*nja oder Sinti\*zze bezeichneten, haben also signifikant liberalere Demokratieverständnisse. Dies kann als Bestätigung der Ausgangshypothese für besonders gefährdete Minderheiten verstanden werden, zu denen Rom\*nja und Sinti\*zze definitiv gehören. Andererseits kann auch hier wieder ein umgekehrter Effekt nicht ausgeschlossen werden, wonach Rom\*nja und Sinti\*zze mit liberaler Einstellung eher geneigt wären, ihre Abstammung anzugeben, während diejenigen mit illiberalen Vorstellungen sie eher verschweigen. Auch angesichts der realen Diskriminierung der Rom\*nja durch die illiberalen Regierungen in Polen, Ungarn und Bulgarien mit Unterstützung der jeweiligen Bevölkerungsmehrheiten erscheint diese alternative Erklärung jedoch nicht ausreichend. Es ist plausibler, dass viele Rom\*nja und Sinti\*zze aufgrund ihrer besonderen Bedrohung durch die Tyrannei der Mehrheit tatsächlich ein stärkere Limitierung des demokratischen Prinzips wünschen.

# Fazit

Diese Arbeit hat sich mit dem Zusammenhang zwischen der Zugehörigkeit zu einer Minderheit und dem Demokratieverständnis von Individuen beschäftigt. Aus der politischen Theorie wurden die Begriffe der liberalen und illiberalen Demokratie abgeleitet, wobei unter liberaler Demokratie eine prozedurale Implementation des demokratischen Prinzips mit konstitutionellen Beschränkungen verstanden wird. Diese Beschränkungen sollen den Theoretiker\*innen des politischen Liberalismus zufolge dazu dienen, die Rechte und Interessen von Minderheiten vor staatlichem Zugriff und damit vor der Tyrannei der Mehrheit zu beschützen. Als Gegenentwurf zu diesem liberalen Demokratiemodell wurde ein demokratischer Illiberalismus skizziert, der auf den rousseauschen Ideen des Gemeinwillens und der Volkssouveränität basiert, plebiszitäre Entscheidungsmodi präferiert und den demokratischen Nationalstaat als einzig legitime und politisch allmächtige Institution propagiert. Aus dieser theoretischen Grundlage wurden zwei wichtige Hypothesen abgeleitet: Erstens wurde erwartet, dass liberale und illiberale Demokratieverständnisse einander auf einer Skala gegenüberstehen, und zweitens wurde aus den Theorien der Mehrheitstyrannei geschlussfolgert, dass Personen, die einer politischen Minderheit angehören, im Vergleich zur Mehrheit eher liberalen Aspekten der eingeschränkten Demokratie gegenüber volkssouveränistischen Prinzipien Beudeutung beimessen sollten.

Keine der beiden Hypothesen konnte bestätigt werden. Eine Faktoranalyse unterschiedlicher demokratischer Normen ergab, dass liberale und volkssouveränistische bzw. absolutdemokratische Prinzipien einander nicht ausschließen, sondern unterschiedliche Skalen bilden. Mitglieder von ethnischen Minderheiten in Europa zeigten auch nicht wie erwartet eine stärkere Ausprägung liberaler Normen bei gleichzeitiger Ablehnung absolutdemokratischer, sondern setzten auf beiden Skalen höhere Erwartungen an die Demokratie, als dies Personen ohne Minderheitsstatus taten. Auch eine zweite Operationalisierung des Minderheitsstatus anhand der Selbsteinschätzung, ob man zu einer diskriminierten Gruppe gehöre, führte zum gleichen Ergebnis. Der Unterschied in der subjektiven Wichtigkeit war hinsichtlich der absolutdemokratischen Normen stärker ausgeprägt als beim demokratischen Liberalismus, sodass auf Basis dieser allgemeinen Analysen den Minderheiten sogar ein illiberaleres Demokratieverständnis attestiert werden müsste. Diese Schlussfolgerung wurde allerdings durch die differenzierte Untersuchung bestimmter Minderheitsgruppen erneut in Frage gestellt. Zunächst stellte sich heraus, dass Personen, die aufgrund unterschiedlicher Merkmale angaben, diskriminiert zu sein, auch unterschiedliche Muster beim Demokratieverständnis aufwiesen. Als besonders bedrohte Minderheit zeigten außerdem die Rom\*nja und Sinti\*zze erwartungsgemäß eine besonders starke Disposition in Richtung liberaler Prinzipien, während sie sich hinsichtlich ihrer Übereinstimmung mit dem absolutdemokratischen Faktor nicht signifikant von der Mehrheitsbevölkerung unterschieden. Die Ergebnisse führen zu dem Schluss, dass allein die Zugehörigkeit zu einer Minderheit eine Person noch nicht dazu bewegt, zum Schutz vor einer Mehrheitstyrannei besonderen Wert auf Beschränkung des demokratischen Prinzips zu legen. Erst bei einer besonders konkreten Bedrohung der eigenen Rechte, wie im Fall der vielerorts massiv benachteiligten Rom\*nja und Sinti\*zze, lässt sich ein solcher Effekt beobachten. Insgesamt scheinen jedoch weder der Minderheitenstatus, noch die in dieser Arbeit berücksichtigten Kontrollvariablen den größten Teil der Varianz bei den individuellen Demokratieverständnissen auszumachen. Weitere Untersuchungen sollten politische Kontextfaktoren und die Umstände der Sozialisierung stärker berücksichtigen, um die auffällig großen Unterschieden zwischen den verschiedenen Ländern besser zu verstehen.

\newpage

# Literaturverzeichnis

::: {#refs} 
:::

\newpage

# Anhang A: Angaben zum Demokratieverständnis

"Bitte geben Sie an, wie wichtig es aus Ihrer Sicht für die Demokratie im Allgemeinen ist,…

(1) …dass Wahlen zum nationalen Parlament frei und fair sind?
(2) …dass sich die verschiedenen politischen Parteien inhaltlich klar voneinander unterscheiden?
(3) …dass die Medien das Recht haben, Kritik an der Regierung zu üben?
(4) …dass die Rechte von Minderheiten geschützt werden?
(5) …dass die Bürger bei den wichtigsten politischen Sachfragen durch direkte Volksabstimmungen das letzte Wort haben?
(6) …dass die Gerichte alle Menschen gleich behandeln?
(7) …dass Regierungsparteien bei Wahlen abgestraft werden, wenn sie schlechte Arbeit geleistet haben?
(8) …dass die Regierung alle Bürger vor Armut schützt?
(9) …dass die Regierung Maßnahmen ergreift, um Einkommensunterschiede zu verringern?
(10) …dass die Ansichten gewöhnlicher Menschen Vorrang vor den Ansichten der politischen Elite haben?
(11) …dass sich der Wille des Volkes immer durchsetzt?
(12) …dass die wichtigsten Entscheidungen von den nationalen Regierungen getroffen werden und nicht von der Europäischen Union?" [@esseric2022]

\newpage

# Anhang B: Zusammensetzung der Stichprobe

```{r child="sample.rmd"}
```

\newpage

```{r Selbstständigkeitserklärung, child = "selbst.tex"}
```
